臺灣高等法院刑事判決　　　　　　　　　　　　九十一年度上更(一)字第七六六號
　　上　訴　人
　　即　被　告　丙○
右上訴人因偽造文書等案件，不服臺灣臺北地方法院八十八年度訴字第八八九號，中
華民國八十八年十月二十八日第一審判決（起訴案號：臺灣臺北地方法院檢察署八十
七年度偵字第二０五四九號），提起上訴，經判決後，由最高法院第一次發回更審，
本院判決如左：
    主      文
原判決撤銷。
丙○無罪。
    理      由
一、公訴意旨略以：被告丙○明知其經營困難，積欠多筆債務，無清償能力，竟基於
    意圖為自己不法所有之概括犯意，於民國八十六年初某日，在花蓮市○○路五一
    二號向乙○○詐稱願以月息二分向其借款，使乙○○誤認有厚利可圖，陷於錯誤
    ，出借新台幣（下同）一百六十三萬元予丙○，詐騙得手，言明於八十六年七月
    廿日返還。又於八十六年八月間某日，向乙○○詐稱遺失皮包，急需現金週轉，
    使乙○○誤信為真，陷於錯誤，再度出借三十五萬元予丙○，詐騙得手，期限屆
    至，經乙○○屢次催討，丙○即推諉要求寬限時日，並簽發發票日為八十六年八
    月十八日（應為十六日之誤）、面額二百二十八萬一千元、到期日為八十六年十
    月三十日之本票一紙，用以塘塞乙○○。本票屆期仍未獲清償，再經乙○○催討
    ，丙○再基於偽造文書之犯意，藉詞向案外人甲○○取得印章及甲○○所有之坐
    落花蓮市○○街一六五號房地之所有權狀，再委託不知情之代書刻乙○○之印
    章，偽造土地登記申請書、土地建築改良物抵押權設定契約書各一份完成後，於
    八十六年十一月三日持向花蓮縣花蓮地政事務所申請將該筆房地設定第三順位之
    抵押權予乙○○，行使偽造私文書，用以取信乙○○，足以生損害於甲○○及乙
    ○○，並使該管地政事務所公務員登載不實，乙○○始知受騙。因認被告丙○涉
    犯刑法第三百三十九條第一項、第二百十條（第二百十七條第一項），第二百十
    六條，第二百十四條之罪嫌，所犯詐欺取財、行使偽造私文書及使公務員登載不
    實三罪間有方法結果牽連犯關係關係，應從一重之行使偽造私文書罪處斷云云。
    並以告訴人乙○○之指訴；被告積欠多人債款，均無力清償，業經證人雷福五、
    甲○○、林義修證述明確；而未經乙○○同意擅刻印章，未經甲○○同意以其房
    地為乙○○設定抵押權，亦經證人甲○○證述屬實，復有借據二紙、本票一紙、
    土地登記簿騰本、土地登記申請書、土地建築改良物抵押權設定契約書影本各一
    份在卷，為其主要論據。
二、訊據被告丙○對有於右揭時地向告訴人乙○○借款及簽發本票，因屆期仍未能還
    款，乃委由長青代書事務所人員方利澎、呂瑞玉等人，將甲○○名下，坐落花蓮
    縣花蓮市○○街一六五號之房屋及土地辦理第三順位抵押權設定予乙○○，有委
    託代書事務所人員代刻乙○○印章辦理設定手續等事實均供承無誤，惟堅詞否認
    有何公訴人所指之詐欺取財、偽造文書等犯行，辯稱：伊原從事不動產業，並投
    資工廠生產，因股東侵占公款逃跑，加上房地產不景氣，財務週轉困難，致伊向
    乙○○之借款，無法準時清償，本利清算共計二百二十八萬一千元，伊簽發同額
    之本票交付乙○○，其後有陸續支付利息，並由友人張海清代伊償還十萬元，亦
    曾交付不動產所有權狀請乙○○之朋友雷福五代為出售以清償欠乙○○之錢。花
    蓮市○○街一六五號一樓之房地，由伊購買後信託登記於甲○○名下，嗣因未能
    按期還款，在乙○○、甲○○同意下，始設定抵押權登記以資擔保。若有詐欺取
    財、偽造文書之犯意，借款到手即可置之不理，何需於事隔甚久後又設定抵押權
    予告訴人等語。
三、按犯罪事實應依證據認定之，無證據不得推定其犯罪事實，刑事訴訟法第一百五
    十四條第二項定有明文；又告訴人之指訴，係以使被告受刑事訴追為目的，是其
    指訴是否與事實相符，仍應調查其他積極證據以資審認；另認定不利於被告之事
    實，須依積極證據，苟積極證據不足為不利於被告事實之認定時，即應為有利於
    被告之認定，更不必有何有利之證據（最高法院五十二年度台上字第一三００號
    、三十年度上字第八一六號判例要旨參照）。又刑法第三百三十九條第一項詐欺
    取財罪之成立，須行為人主觀上有為自己或第三人不法所有之意圖，客觀上係以
    詐術使人將本人或第三人之物交付為構成要件。而所謂以詐術使人交付財物，必
    須行為人確有施用詐術，被詐欺人因其詐術陷於錯誤，而交付財物之因果聯鎖。
    若其並未施用詐術，或所用方法不能認為詐術，或不致使人陷於錯誤，即不構成
    該罪（最高法院四十六年台上字第二六○號判例參照）。再者，債務人於債之關
    係成立後，如有未依債之本旨履行民事債務之情形，在一般社會經驗上可能之原
    因甚多，縱令事後出於惡意不為履行，苟無足以證明在債之關係發生時，自始即
    具有不法所有意圖之積極證據，亦僅能令負民事給付遲延責任，依刑事訴訟法第
    一百五十四條第二項之規定，尚不得據此債信違反之客觀事態，而推定債務人有
    詐欺取財或詐欺得利之犯意。又刑法第二百十條之偽造私文書，以無制作權人而
    捏造他人名義制作該文書為構成要件，如行為人對此私文書本有制作權，縱令其
    制作之內容虛偽，除有特別規定外，難論以偽造私文書罪（最高法院七十二年台
    上字第六八四號判決意旨照）。另刑法第二百十條偽造私文書罪、第二百十四
    條使公務員登載不實罪，均以足生損害於公眾或他人為要件。
四、經查：
  (一)(1)告訴人乙○○並不否認案外人張海清曾於八十七年六月二十七日表示願意代償
    被告丙○積欠告訴人乙○○所負之債務，並簽發本票三紙與告訴人乙○○等情（
    見偵查卷第三頁背面告訴人乙○○所遞告訴狀及第十五頁至第十九頁），又張海
    清於同年六月十一日及七月一日曾分別給付告訴人乙○○八萬四千元及十萬元，
    有經告訴人乙○○出具之收據影本各一紙附卷可憑（見偵查卷第一○三頁、第一
    ○五頁）。再者，被告丙○為清償借款，曾委託告訴人乙○○之友人即證人雷福
    五將被告丙○所有登記於黃金鶯名下、坐落花蓮縣新城鄉○○村○○路四號之建
    物及土地出售於蔡美玉，並就所得價款中之一萬元用以清償積欠告訴人乙○○債
    務等情，亦經承辦該筆不動產買賣過戶之代書魏學良及雷福五於原審訊問時分別
    結證明確（見原審卷第六十一至六十三頁、八十八年九月九日訊問筆錄），並有
    該次不動產交易之買賣契約書影本及雷福五寄交被告丙○之書信附卷可稽（見偵
    查卷第一○七頁至第一○八頁、第二一二至第二一五頁）；證人雷福五更言及，
    被告丙○曾於八十六年十月三十日允諾按月代告訴人乙○○繳納其子之銀行房屋
    貸款本利，且事後並有履行上情乙節（見原審卷第三十八、三十九頁、八十八年
    七月二十二日訊問筆錄）；再被告丙○有以坐落花蓮縣花蓮市○○街一六五號之
    房地為告訴人乙○○設定第三順位抵押權（如後所述），足見被告丙○雖有前開
    借款之情事，惟其事後既積極與告訴人乙○○協商解決，並自行或委託他人多方
    籌措金錢償還欠款或提出擔保債權之方法，縱其所為未必符合法律規定，但可見
    其於借款之初，應無為自己不法所有之意圖甚明，否則如存心詐騙，其大可置之
    不理，無需努力設法解決。是告訴人乙○○執被告丙○事後未能如數償還款項，
    即認被告丙○涉有詐欺云云，即有誤會。(2)其次，參酌證人雷福五於原審審理時
    結證稱：其向知被告丙○之經濟狀況係「一直向人週轉」，而八十六年初亦復如
    是，而被告丙○與告訴人乙○○間係消費借貸，而非投資款等語（參原審卷第三
    十八、第三十九頁、八十八年七月二十二日訊問筆錄），考之證人雷福五與告訴
    人乙○○既為友人，乙○○自無不知上情之理，因此告訴人乙○○於借款之初，
    既知被告丙○本即窘於資力才會借款，即難謂其借款之時，有何陷於錯誤可言；
    另告訴人乙○○之女劉翠華於偵查中亦證稱：告訴人乙○○與被告丙○係約定借
    貸，利息為月息二分，並曾帶告訴人乙○○觀看其所有之不動產、工廠等語（見
    偵查卷第九十六頁），而被告丙○並出具與告訴人乙○○所締結之借據影本二紙
    附卷可稽（見偵查卷第六頁至第七頁），足認被告丙○於借款當時已盡其告知財
    力狀況，並已踐行其借款債務人應該履行之義務，此亦可知雙方借貸成立之際，
    被告丙○並未施用詐術欺罔告訴人乙○○甚明。則參諸上述，實難推論被告丙○
    前開行徑，有何不法詐騙告訴人乙○○，並使林秀連陷於錯誤之情事，當可認定
    。(3)綜上所述，本件既乏事證可以證明被告丙○於借款之初存有不法所有之意圖
    ，又無證據足以認定被告丙○事後未能清償借款之行為係基於惡意行騙所致，何
    況以被告丙○事後仍多方籌措金錢、擔保品圖以解決債務之舉止，顯見本件應係
    被告丙○借款之後發生財務狀況惡化致無力償還債務，應與詐欺取財之構成要件
    有別。揆之前開說明，本件應屬民事債務糾葛甚明，自不宜因告訴人乙○○之指
    訴，驟認被告丙○涉犯詐欺犯嫌。此外，本院復查無其他積極證據足資證明被告
    丙○犯有刑法第三百三十九條第一項之詐欺取財罪行，應認不能證明被告該部分
    之犯罪。
  (二)(1)被告丙○將坐落花蓮縣花蓮市○○街一六五號之房地，設定第三順位抵押權與
    告訴人乙○○，該房地之登記所有權人為甲○○，被告為何會拿該不動產設定第
    三順位抵押權予乙○○？甲○○同意否？依甲○○於檢察官訊問時所證：丙○之
    前欠我二百多萬元，將廣東街的房子、土地過戶給我，是我拿印章、
    去辦的，過戶後有將印章、
    的事要辦理，沒有告訴我說要設定抵押權給乙○○，她有問我房子要不要，我說
    不要，我要錢，因房子在巷內，不能開店，如他告訴我房地要設定第三順位抵押
    權給乙○○，我不同意（見偵卷第一六四頁背面、第一六五頁）。檢察官因之認
    為被告丙○基於偽造文書之犯意，藉詞取得甲○○之印章及房地所有權狀，委託
    不知情之代書盜刻乙○○之印章，偽造土地登記申請書、抵押權設定契約書辦理
    第三順位抵押權設定而提起公訴。惟查，該不動產設定有本金最高限額第一順位
    抵押權二百四十萬元，第二順位抵押權九十八萬元，如未有何殘值或使用價值，
    甲○○應無登記為所有人之必要，蓋將會面臨又要負擔房屋稅、土地稅，又要面
    臨抵押債務如何清償、塗銷之問題。另辦理抵押權設定，義務人除要提供不動產
    所有權狀外，尚需提出印鑑章、印鑑證明、
    且甲○○已登記為所有人，當被告要向其拿上揭資料時，甲○○豈會完全不加聞
    問即將之交與被告？從上開甲○○所稱「她有問我房子要不要，我說不要，我要
    錢，因房子在巷內，不能開店」，顯然甲○○因該房子不能開店，擁有該屋並非
    其最優先考量，給錢最好，其對被告要拿該不動產作何使用，並不在意，給錢最
    好，所以會將所有權狀、印鑑章、
    禮同意即以上開不動產設定第三順位抵押權予告訴人乙○○，與事實應有所出入
    。原審訊問時，證人甲○○結證稱：檢察官訊問時，其太緊張，不知自己在說什
    麼，當初丙○有向我說要把房子設定給乙○○，我也同意了（見原審卷第五十、
    五十一頁），應與事實較為相符而可採信。雖甲○○經本院前審傳拘無著，本院
    多次傳訊，亦因其遠嫁大陸而未能到庭，無從再次確認其二次證言為何不同，惟
    如上所述，本院認應以其在原審所證其有同意設定較為可信。(2)被告丙○之經濟
    狀況係「一直向人週轉」，而八十六年初亦復如此，業經證人雷福五於原審審理
    時證述明確，告訴人乙○○為雷福五之朋友，亦應知此情況，已如前所述，且其
    向乙○○所借之款，屆期已無法償還，需多方努力始能按月或由朋友代為償還一
    點，亦均已如前所述，如其有能力提供不動產設定第一順位抵押權予告訴人乙○
    ○，其焉有不以之向金融機構設定抵押，辦理利息較低之貸款，用以償還乙○○
    之借款，反而設定第一順位抵押權予乙○○，借用利率高達月息二分款項之理，
    依當時之被告財務狀況，顯然其應無答應提供不動產設定第一順位抵押權予告訴
    人乙○○之可能。又被告與告訴人因借款屆期無從返還而談及提供上揭廣東街一
    六五號不動產設定抵押擔保之事，雖告訴人指稱其係要設定第一順位抵押權，並
    未同意設定第三順位抵押權，與上開所認有所不同；惟不論第一或第三順位抵押
    權，其等有談及上揭房地設定抵押權之事應屬無疑，乙○○並有交付
    給被告，準備辦理抵押設定，此為告訴人乙○○、證人雷福五於原審訊問時所不
    否認之事（見原審卷第一一八至一二○頁、八十八年十月十四日訊問筆錄）；按
    辦理抵押權設定，債權人應提供
    此應為告訴人所明瞭之事；參以本件抵押權係於八十六年十一月四日設定，而告
    訴人係於設定抵押權後近一年之八十七年十月一日始提起本件告訴，顯然告訴人
    對被告代其刻印之事知情並同意，有所爭議者，乃第一或第三順位抵押權。(3)按
    刑法第二百十條之偽造私文書，以無制作權人而捏造他人名義制作該文書為構成
    要件，如行為人對此私文書本有制作權，縱令其制作之內容虛偽，除有特別規定
    外，難論以偽造私文書罪（最高法院七十二年台上字第六八四號判決意旨照）
    。本件抵押權之設定登記，事先經房地所有權名義人甲○○同意交付證件予被告
    ，則在授權範圍內，被告係有權制作（利用不知情代書為之仍屬授權範圍）。而
    告訴人乙○○與被告就債務清償有所協議及約定，以上開花蓮縣花蓮市○○街一
    六五號不動產，在甲○○同意下設定抵押權予乙○○，同意丙○代刻印章備用，
    應無偽造印章之問題。至於到底係設定第一順位或第三順位，雖告訴人與被告各
    執一詞，惟衡情，被告應無設定第一順位之可能，已如前所述。即便設定登記之
    結果未符告訴人之意思，亦僅係製作內容不符當事人之意，就設定抵押權而言，
    難論以偽造私文書；況無擔保普通債權變為有擔保債權，其原有債權亦未消滅，
    對告訴人而言，並無何損害可言，亦不符偽造私文書之構成要件；本件抵押權之
    ，本件之辦理第三順位抵押權設定之手續，既非屬無權製作，亦未生告訴人之損
    害，尚難認構成刑法第二百十六條、第二百十條（二百十七條第一項）、第二百
    十四條之犯罪要件。此外，復查無其他積極證據，足認被告有何公訴人所指之該
    部分犯行，應認不能證明被告該部分之犯罪。
五、本件公訴人起訴之被告丙○所為，核與刑法第三百三十九條第一項之詐欺取財罪
    、刑法第二百十六條、第二百十條（二百十七條第一項）、第二百十四條之行使
    偽造私文書、使公務員登載不實罪之構成要件均不相符。原審認被告行使偽造私
    文書、使公務員登載不實部分成立犯罪，因二罪間有牽連犯之一罪關係，從一重
    之行使偽造私文書罪判處有期徒刑五月，詐欺取財部分則不構成犯罪，因公訴人
    認詐欺取財部分與行使偽造私文書部分亦有牽連犯之一罪關係，不另為無罪判決
    之諭知。原判決就行使偽造私文書論罪科刑部分尚有未合，被告否認犯罪提起上
    訴，非無理由，爰將原判決撤銷，改為被告無罪之諭知。
據上論結應依刑事訴訟法第第三百六十九條第一項前段，第三百六十四條，第三百零
一條第一項判決如主文。
本案經檢察官沈世箴到庭執行職務。
中　　　華　　　民　　　國　　九十三　　年　　　六　　　月　　二十九　　日
                              臺灣高等法院刑事第二十一庭
                                  審判長法  官  葉　騰　瑞
                                        法  官  莊　明　彰
                                        法  官  劉　壽　嵩
右正本證明與原本無異。
檢察官如不服本判決應於收受送達後十日內向本院提出上訴書狀，其未敘述上訴之理
由者並得於提起上訴後十日內向本院補提理由書（均須按他造當事人之人數附繕本）
。
                                        書記官  廖　婷　璇
中　　　華　　　民　　　國　　九十三　　年　　　六　　　月　　二十九　　日
